臺灣宜蘭地方法院民事判決               100年度婚字第55號
原      告  李木村
被      告  鍾鳳
上列當事人間請求離婚事件，本院於民國100年10月5日言詞辯論
終結，判決如下：
    主      文
原告之訴駁回。
訴訟費用由原告負擔。
    事實及理由
一、原告主張：
  (一)兩造於民國64年5月1日結婚，婚後被告長期對原告大聲咆嘯
    、叫囂，且習慣性暴力，對原告施以肉體及精神上虐待，被
    告不只曾於100年1月10日在家用菜刀射原告，原告閃過後，
    還回來快速再拿1把，致原告到警局通報家暴。被告甚至在
    原告將祖先牌位遷出時，灑鹽巴表示驅邪，第2天還懸掛紅
    采表示慶賀，被告行為嚴重污辱原告及祖先，已該當不堪同
    居虐待之離婚事由。
  (二)自20年前兩造發生爭執後，就未再同床共枕，精神方面亦早
    已貌合神離，且被告暴躁與鴨霸的個性，長期為小事裝臭臉
    、不說話，並有暴力傾向，又有疑心病，每天不分畫夜，暗
    中跟監，對農忙時聘請之女工，講話酸溜溜，使人反感，到
    後來被告甚至將原告手機、電池浸水、詛咒原告出門被車撞
    死、在原告於果園工作時，拿香跪在原告面前唸唸有辭，並
    將香倒插在地上等。94年4月間被告變本加利，故意用一般
    人難以下嚥的飯菜給原告吃，甚至在菜中下藥，斷斷續續長
    達1個月才停止，也將碗碎片混在菜中、魚沒放油乾煎，原
    告不得已乃自己開伙迄今近6年。又被告不分擔責任，農事
    已7年，家事已6年沒幫過原告1天的忙。5年來裡裡外外都由
    原告獨自承擔，原告因工作累倒住院，被告沒來照顧或探望
    原告，返家後兩造更毗鄰而居。另外，被告與原告姐姐相處
    也十分不睦，因原告姐姐不滿被告對原告母親態度不佳，多
    次要求被告改善，惹被告不悅，被告甚至曾罵過原告姐姐是
    「路邊坐的尿桶，眾人幹」等不堪入耳的話，從此被告姐姐
    顯少理會兩造家事。執此，兩造婚姻早已名存實亡，且破綻
    肇因於被告所言所行，故兩造間確有難以維持婚姻之重大事
    由，並應由被告對兩造婚姻難以維持之重大事由負主要責任
    。
  (三)綜上，爰依民法第1052條第1項第3款及第2項規定，訴請判
    准兩造離婚。
二、被告抗辯稱：
  (一)兩造自64年5月結婚迄今已36年，育有3子女，生活雖然清苦
    但也和睦融洽，破壞家庭之一切開端起自原告5年前之外遇
    ，待被告發現原告出軌後，原告不思維護家庭回心轉意，反
    惱羞成怒，為達離婚目的，並對被告百般精神虐待。100年1
    月10日被告正於廚房準備烹煮食物，原告返家辱罵被告，要
    求被告簽署離婚協議書，被告情急下慌亂將手中菜刀往旁丟
    出，嗣原告據此理由向法院聲請通常保護令，幸法院明察原
    告不法意圖而駁回原告聲請。
  (二)100年2月間係因為被告承受極端壓力，遂同意與原告離婚，
    並簽立離婚協議書，惟因故未辦理登記。原告即無所不用其
    極，不定時精神辱罵被告，意圖達成其離婚之目的，然被告
    於婚姻存續中並無不法，故對於原告訴請離婚一事，不表同
    意。兩造為夫妻關係，自應立於平等地位，彼此互信、互諒
    、互愛。從而，請求駁回原告之訴。
三、得心證之理由：
  (一)兩造於民國64年5月1日結婚，婚後育有3位子女之事實，業
    據原告提出戶籍謄本1件為證，並為被告所不爭執，自堪信
    為真實。
  (二)原告復主張被告有對原告施以上開不堪同居之虐待，且兩造
    婚姻有難以維持之重大事由，並應由被告對此重大事由負主
    要責任等情事，然為被告所否認，並以前詞置辯。經查：
  1.按當事人主張有利於己之事實，就其事實有舉證之責任，民
    事訴訟法第277條定有明文。次按夫妻之一方受他方不堪同
    居之虐待者，得向法院請求離婚，民法第1052條第1項第3款
    定有明文。又所謂不堪同居之虐待，並不限於身體上之虐待
    ，即精神上之虐待亦屬之；惟所謂「精神上之虐待」，應就
    具體事件，衡量夫妻之一方受他方虐待所受侵害之嚴重性，
    斟酌當事人之教育程度、社會地位及其他情事，是否已危及
    婚姻關係之維繫以為斷；夫妻間偶然之口角、爭吵，若未逾
    越夫妻通常所能忍受之程度，應不屬於不堪同居之虐待。查
    原告主張：被告有對原告施以肉體及精神上之虐待，並於10
    0年1月10日在家用菜刀射原告，甚至在原告將祖先牌位遷出
    時，灑鹽巴表示驅邪，第2天還懸掛紅采表示慶賀，嚴重污
    辱原告及祖先等節，固提出宜蘭縣政府警察局宜蘭分局處理
    家庭暴力與兒少保護案件調查紀錄（通報）表為證，惟此僅
    證明兩造於100年1月10日有發生衝突，被告並有拿菜刀丟擲
    原告但未丟中之單一行為，要難據以認定原告業已承受被告
    所施加逾越一般夫妻通常所能忍受而達人格尊嚴遭受嚴重侵
    害之不堪同居虐待。再者，依證人即兩造所生子女李佳雯、
    李明杰分別到庭結證稱：(1)李佳雯─「（有無見過兩造發生
    衝突？）沒有看過，他們剛講的話有部分真實，但二個也都
    有誇大的情事。」（見本院卷第27頁）；(2)李明杰─「灑鹽
    我是聽原告說，但沒有親眼看到，掛紅採過年過節都會掛，
    至於這次何時掛我也不知道，因為我平常都住在台中。兩造
    不會在兒女面前吵架，我也不太清楚他們吵架的情形，我有
    看過他們有一般的吵鬧，但沒有大聲的咆哮、叫囂的情形。
    」、「（被告會不會對原告施暴或精神虐待？）我沒有看到
    。」（見本院卷第50頁）等語觀之，均非核與原告主張：被
    告有對原告施以肉體及精神上之虐待乙節相符，且亦未佐證
    被告確實有於原告將祖先牌位遷出時，灑鹽巴表示驅邪，並
    於第2天還懸掛紅采表示慶賀等事。從而，本院尚難率認原
    告主張之上開各情為真。
  2.次按民法親屬編於74年修正後，於第1052條增列第2項離婚
    事由之概括規定，准「有前項以外之重大事由，難以維持婚
    姻者，夫妻之一方得請求離婚」，其目的在使夫妻請求裁判
    離婚之事由較富彈性，是夫妻間如有重大事由足使婚姻難以
    維持，其一方即得依該條項之規定訴請離婚。惟如足以構成
    離婚原因之重大事由，應由夫妻之一方負責者，僅他方得請
    求離婚，同條項但書另設限制，以求公允。故本件另應審究
    者，為兩造間有無難以維持婚姻之重大事由存在？又該重大
    事由之存在，是否應由被告負責？查原告主張兩造間有難以
    維持婚姻之重大事由存在，係以兩造自20年前發生爭執後，
    即未再同床共枕，精神方面亦早已貌合神離，且被告暴躁、
    鴨霸、臭臉、因細故不說話，並有暴力傾向、疑心病、詛咒
    原告之舉動，嗣於94年4月間更變本加利，故意用一般人難
    以下嚥的飯菜給原告吃，甚至在菜中下藥，斷斷續續長達1
    個月才停止，也將碗碎片混在菜中、魚沒放油乾煎，原告不
    得已乃自己開伙迄今近6年；另被告不分擔農務家事，兩造
    現毗鄰而居等情為據，並提出離婚協議書1份為證。惟衡諸
    證人李佳雯、李明杰分別到庭結證稱：(1)李佳雯─「（兩造
    所言何者為真？）沒有什麼對錯的問題，我也很理解他們的
    感覺，原告一直覺得他在家庭中沒有發言權，被告一直認為
    她的一切作為就是為了這個抽象的家在做努力…。」、「是
    我聽媽媽跟舅舅說爸爸有外遇，實際上我沒有看到，我只是
    聽說而已，也不知道那個女子是誰，媽媽曾經告訴我，她曾
    經追蹤過父親，爸爸在外面跟一個女子相會，她有去追打那
    個女子，我可以肯定媽媽沒有外遇。」、「（家務都是何人
    在處理？）百分之九十都是媽媽在處理。」、「原告主張兩
    造有難以維持婚姻訴請離婚，據我所知那是單一事件，爸爸
    有一次吃飯，覺得口感很怪，把東西吐出來，趕快去漱口，
    就懷疑媽媽下毒要毒他，我相信媽媽不會下毒，我媽媽做事
    雖然強勢，但不會做一些傷天害理的事，媽媽的觀念比較傳
    統，她會盡最大的努力讓這個家庭維持正常的運作，讓大家
    有得吃有得穿，但會比較忽視其他家庭成員的感受，爸爸會
    覺得夫妻感情的聯繫會比較缺乏，認為家庭不只是物質的而
    已，直到後來一個人天天臭著臉，一個人天天跟蹤對方，他
    們矛盾點應該是爸爸有外遇，扣除這個因素二個人還是可以
    繼續維持家庭生活。」（見本院卷第27、28頁）；(2)李明杰
    ─「目前情形算不好，因為兩造個性不合，衝突比較多，例
    如在農事上原告會想比較多，被告個性比較急，兩人做事不
    同調，就會有爭吵…。」、「農事及家務事被告都會幫忙。
    」（見本院卷第50、51頁）等語可知，兩造當係因為個性、
    價值觀及愛的語言不同，甚至對彼此之信任感薄弱，乃致有
    所爭執，消磨了感情；另被告跟蹤原告之行為，亦係事出有
    因，尚非無的放矢；復未見證人李佳雯、李明杰敘及原告主
    張被告個性不佳、有暴力傾向、疑心病、會詛咒原告，並在
    菜中下藥、不分擔農務家事等節為真。是原告此部分主張，
    核屬無據。而夫妻原係來自不同家庭，生長背景及環境本即
    不同，兩造之個性、觀念、做法等或有差異，彼此間又未建
    立堅固之信任感，致使夫妻感情不睦，分居而住，惟類此爭
    端，實可透過誠懇溝通以化解雙方歧見，或參加家事商談、
    婚姻諮詢等相關課程以增進兩造和諧共營家庭生活之動力與
    能量，應不致影響兩造婚姻關係之維繫，故應認兩造間並無
    難以維持婚姻之重大事由存在。又被告辱罵原告姐姐李阿丹
    一事，雖據證人李阿丹到庭結證屬實（見本院卷第52頁），
    被告此舉亦誠屬不該，然被告辱罵之對象並非原告，自難謂
    原告因此受有被告不堪同居之虐待，另原告復未證明此舉已
    致夫妻感情發生破綻而達難以維持之嚴重程度。至於兩造雖
    曾簽署離婚協議書，並毗鄰而居，然此僅得證明兩造婚姻確
    有破綻，被告嗣後既未配合辦理離婚登記，又當庭堅決表示
    還是希望跟原告維持婚姻關係之意（見本院卷第52頁），原
    告並坦認偶爾會跟被告在一起乙情屬實（見本院卷第52頁）
    ，執此，亦難據以認定兩造婚姻已達難以維持之程度。從而
    ，原告依民法第1052條第2項之規定訴請判准離婚，亦無理
    由。
  (三)綜上所述，原告依民法第1052條第1項第5款及第2項之規定
    ，訴請判准兩造離婚，於法俱屬無據，應予駁回。
三、據上論結，原告之訴為無理由，依民事訴訟法第78條，判決
    如主文。
中    華    民    國   100    年    10    月    18    日
                  臺灣宜蘭地方法院家事法庭
                      法  官  陳映佐
以上正本與原本無異。
如不服本判決，應於收受送達後20日之不變期間內，向本院提出
上訴狀（應附繕本）。
中    華    民    國   100    年    10    月    18    日
                      書記官  邱美龍